臺灣高等法院臺中分院刑事判決　　94年度上更 (一)字第79號
　　上訴人　即
　　被　　　告　丁○○○　女　.
　　選任辯護人　吳天富律師
 右上訴人因偽造文書等案件，不服臺灣彰化地方法院八十九年
 度訴字第四三七號中華民國九十年八月三十日第一審判決（起
 訴案號：臺灣彰化地方法院檢察署八十九年度偵續字第一二號
 ），提起上訴，經判決後由最高法院發回更審，本院判決如左
 ：
      主  文
原判決撤銷。
丁○○○連續行使偽造私文書，足以生損害於他人，處有期徒刑
拾月。緩刑肆年。
      事  實
一、丁○○○於八十六年三月間，在彰化市○○路○段三九五巷
    二八號住處，召集賴續文、邱銘鐘、吳義光、林幼、蔣秀錦
    、吳瑞貞（參加二會）、張太太、陳秀鳳、己○○、丙○○
    、賴雪娥（阿娥）、張和風、顏鴻、陳文斌、阿珍（楊啟
    明）、甲○○、郭安定、許炎昆等人參加互助會，另虛列陳
    美麗參加一會、楊金龍參加二會，自任會首，含會首共二十
    三會，期間自八十六年三月二十日起至八十八年一月二十日
    止，採內標方式，每會每月會費新台幣（下同）五萬元。嗣
    基於意圖為自己不法所有之詐欺及行使偽造私文書之概括犯
    意，於八十六年六月二十日，在上址偽造「楊金龍」名義、
    標息八千元之標單參與投標而得標。使仍為活會之賴續文、
    邱銘鐘、吳義光、林幼、吳瑞貞（參加二會）、陳秀鳳、己○○、丙○○、賴雪娥（阿娥）、張和風、顏鴻、陳文斌
    、阿珍（楊啟明）、甲○○、郭安定、許炎昆等人陷於錯誤
    ，每會各交付四萬二千元予丁○○○（其中吳瑞貞二會交付
    八萬四千元）。又於八十六年十月二十日，偽造楊金龍名義
    、標息八千八百元之標單，參與標會得標，使仍為活會之賴
    續文、邱銘鐘、林幼、吳瑞貞（已於八十六年七月二十日標
    得一會）、己○○、丙○○、賴雪娥（阿娥）、張和風、顏
    鴻、陳文斌、阿珍（楊啟明）、甲○○、郭安定、許炎昆
    等人陷於錯誤，每會各交付四萬一千二百元予丁○○○。又
    於八十六年十一月二十日在上址，偽造陳美麗名義、標息九
    千二百元之標單參與標會而得標，使仍為活會之賴續文、邱
    銘鐘、林幼、吳瑞貞（已於八十六年七月二十日標得一會）
    、己○○、丙○○、賴雪娥（阿娥）、張和風、顏鴻、陳
    文斌、阿珍（楊啟明）、甲○○、郭安定、許炎昆等人陷於
    錯誤，每會各交付四萬零八百元予丁○○○。致生損害於活
    會會員賴續文、林幼、吳瑞貞、陳王新、丙○○、「阿娥」
    、張和風、顏鴻、「阿珍」、甲○○、郭安定等人及文書
    名義人陳美麗、楊金龍。
二、案經被害人劉秀眉訴請臺灣彰化地方法院檢察署檢察官偵查
    起訴。
      理  由
一、上訴人即被告丁○○○矢口否認有偽造文書冒名標會的犯行
    ，辯稱確有楊金龍之人參加被告所召集之互助會。證人即會
    員庚○○曾與楊金龍同月競標，已據庚○○證實。會員參加
    互助會均是信賴會首信用而參加，且多數會員均自動到會首
    住家繳納會款，因此被告未查明會員住址及聯絡電話，即認
    會首有不法意圖，有違經驗法則與證據法則。陳美麗係參加
    被告所召集之二萬元互助會會員，因繳款正常，原本欲參加
    本會為會員，被告將其名字書載於互助會冊發給各會員後，
    陳美麗始稱無力繳款，不要參加。被告已發出會員名冊，為
    籌組順利，只得以陳美麗名義繳款標會，被告無不法所有之
    意圖云云。
二、經查：被告所召集之右揭互助會，於八十六年六月二十日、
    同年十月二十日之互助會均由「楊金龍」名義，分別以八千
    元、八千八百元得標；八十六年十一月二十日是由「陳美麗
    」以九千二百元得標，為被告所不否認，且有互助會單四本
    附卷可稽，依該互助會簿所載「陳美麗」之電話號碼「00
    －0000000」，於檢察官偵查及本院更審前調查中分
    別向中華電信份有限公司台灣中區電信分公司查詢結果，該
    電話號碼用戶係「德麥食品股份有限公司」所租用，有該分
    公司傳真函及單機基本資料查核表各一份在卷可稽。於偵查
    中及原審法院並按「德麥食品股份有限公司」之設址所在台
    中市○○路一五六號二樓傳喚「陳美麗」，亦始終未曾到庭
    ，則是否有「陳美麗」其人已有可疑。被告又辯稱開標時會
    員吳瑞貞、蔡貴月、乙○○○、丙○○等人有看到陳美麗在
    場云云，惟證人吳瑞貞、蔡貴月、乙○○○及丙○○分別於
    原審及本院更審前調查中均證稱未看過或認識「陳美麗」之
    人（見原審卷第七十三、八十二、一一０頁、本院上訴卷第
    三十八、三十九、四十九頁），被告既自任互助會會首，且
    每會金額高達五萬元，竟不知會員之住居所，或連絡之地址
    ，與常理顯有違悖。綜上所述，足見被告所辯「陳美麗」確
    有其人云云，不足採信。另依互助會單之記載，會員楊金龍
    之電話號碼為0000000號，該電話為台灣電力股份有
    限公司彰化區營業處之電話。但該台灣電力股份有限公司彰
    化區營業處並無員工楊金龍之人，有中華電信股份有限公司
    台灣中區電信分公司彰化營運處九十一年一月十六日彰一業
    字第九一ＣＤ００００六號函（見本院上訴字卷第五六頁）
    、台灣電力股份有限公司彰化區營業處八十九年三月十五日
    函（見偵續字第十二號卷第四六頁）。而互助會會員除庚○○外，均無人稱見過或認識楊金龍，業經證人即互助會員丙○○、吳瑞貞、蔡桂月於原審、證人即會員賴雪娥、己○○
    於本院前審時，證述明確。證人庚○○於原審法院證稱曾於
    八十六年八、九月份標會時，見過楊金龍云云。惟查，庚○○係以陳秀鳳名義參加互助會，於八十六年九月二十日得標
    ，業據庚○○陳明，並有互助會簿影本可憑。而依會員簿之
    記載，楊金龍係於八十六年六月二十日及同年十月二十日得
    標。若確有楊金龍其人，則不可能僅庚○○一人看過楊金龍
    。是庚○○上開見過楊金龍之證詞，難以採信。被告上開犯
    行，事證明確，可以認定。
三、按被告所偽造之「標單」，依民間互助會習慣，係標會名義
    人表示以若干利息標取會款之證明，依刑法第二百二十條第
    一項規定應以私文書論，核被告所為，係犯刑法第二百十六
    條、第二百十條、第二百二十條第一項之行使偽造準私文書
    罪；刑法第三百三十九條第一項之詐欺罪。被告偽造「楊金
    龍」、「陳美麗」標單後，復以行使得標，其偽造署押係偽
    造準私文書之階段行為，而偽造私文書之低度行為應為行使
    之高度行為所吸收，均不另論罪。被告先後數行使偽造私文
    書犯行、數詐欺犯行，時間緊接，構成要件相同，顯均係基
    於概括犯意為之，皆應依連續犯規定，論以一罪，並皆加重
    其刑。被告所犯上開連續行使偽造私文書、連續詐欺罪，有
    方法、目的之關係，應從較重之連續行使偽造私文書罪處斷
    。
四、公訴意旨另以被告自八十二年間起，財務即陷於困窘，頻頻
    向友人丙○○、林研等人借款三十五萬元至五十萬元不等之
    款項以應付，借款期間均長達一年，並簽發「付款人：彰化
    市第六信用合作社發票人：丁○○○、甲存帳號：一０六三
    ─二」之支票以為借款擔保及屆期還款之用，又因以其個人
    所有位於「彰化縣彰化市○○段第四二─七地號」土地為擔
    保品向台中商業銀行花壇分行申辦抵押借款一千四百萬元供
    其夫梁易烽使用，致利息負擔更形沈重。嗣至八十五年八月
    底，丁○○○明知已負債甚累、借款利息沈重，業無資力償
    付本金，竟基於意圖為自己不法所有之概括犯意，至戊○○○位於彰化縣彰化市○○街五十七號住處，隱瞞實際負債、
    資力等狀況而向戊○○○詐稱：伊要蓋房子、急需款項週轉
    ，未曾向他人借款，只向戊○○○一人借款，借款一年，到
    期一定返還等語，致戊○○○誤信丁○○○之償債能力良好
    ，屆期本金支票兌付應無疑慮，因而陷於錯誤，乃於八十五
    年八月三十一日交付現款一百萬元予丁○○○，丁○○○亦
    簽發前揭金融帳戶發票日：八十六年八月三十一日、面額：
    一百萬元之支票一紙予戊○○○；八十六年間，丁○○○再
    次以急需款項週轉、只向戊○○○一人借款、到期一定返還
    為由，使戊○○○又陷於錯誤，再借支二十萬元。而自八十
    六年六月六日起，丁○○○已無法支付台中商業銀行花壇分
    行之抵押借款利息，亦無法令戊○○○所執有之支票兌領，
    竟於支票屆期日前，再次隱瞞實際已瀕於破產之狀況，趕緊
    於戊○○○將支票提兌前，簽發另一紙發票日為八十七年八
    月三十一日之支票交予戊○○○，要求借款期間再延長一年
    ，致戊○○○陷於錯誤而同意之，認被告此部分亦涉有刑法
    第三百三十九條第一項之詐欺取財罪嫌云云。
（一）按刑法第三百三十九條第一項詐欺罪之成立，須意圖為自
      己或第三人不法所有，以詐術使人將本人或第三人之物交
      付為要件，所謂以詐術使人交付，必須被詐欺人因其詐術
      而陷於錯誤，若其所用方法不能認為詐術，亦不致使人陷
      於錯誤，即不構成該罪，最高法院四十六年臺上字第二六
      ０號著有判例可資參照。
（二）訊據被告丁○○○對於積欠右揭告訴人劉秀眉之借款及會
      款之事實固不諱言，惟堅決否認有詐欺犯行，辯稱：伊係
      自八十一年間起即陸續向戊○○○借款，之前有借有還，
      累積到八十五年間達一百萬元，利息每月六厘都有付，是
      因生意失敗，一時有困難沒辦法還等語。經查：
      （１）告訴人劉秀眉所指稱右揭一百萬元借款是被告於八
      十五年八月三十一日在告訴人住處，由其交付一百萬元現
      金給被告，被告乃簽發發票日為八十六年八月三十一日之
      支票一紙給其收執，借期一年，到期前，被告以未能清償
      為由，再延期一年，並簽發同面額一百萬元、發票日為八
      十七年八月三十一日之支票換回原先所交付之支票，嗣又
      再借二十萬元等節，固有支票及退票理由影本各一份在卷
      可稽，惟遍查全卷並無告訴人所指交付上開一百萬元及二
      十萬元現金之證據，則該一百萬元及二十萬元是否被告分
      別一次向告訴人所借已有可疑，且告訴人於偵查中指稱「
      （錢借給被告有收利息？）有收利息，月息六厘」，「（
      認識被告多久？）已二十年，是在從八十五年間才有金錢
      往來。」（第八四八九號偵查卷第二十一頁背面、第二十
      二頁），依告訴人上開所述，其與被告熟識，自八十五年
      間起即陸續將錢借給被告，並收取利息，有借有還，顯然
      雙方有一定之信賴關係，復以支票借款，以利告訴人債權
      之保障，故堪認被告向告訴人借貸之初並無使用詐術，參
      以簽發之右揭支票帳戶是八十七年二月二日始開始退票，
      於同年四月十七日始拒絕往來，有彰化縣彰化市第六信用
      合作社函在卷可稽，告訴人亦指稱八十六年八月間被告向
      其借款時，被告所簽發之支票帳戶，尚無不良之情事，大
      約八十六年十月左右，被告又跟我借二十萬元（本院上訴
      卷第二十一頁），倘被告已債信不良，告訴人何以願於八
      十六年八月間借予一百萬元之借款未還同意予續借，且於
      同年十月左右即再借予二十萬元？公訴人雖以被告於八十
      七年四月二日被告開債權人會議時，經統計負債有三千三
      百四十四萬八千八百三十五元，及被告以其所有位於「彰
      化縣彰化市○○段第四二─七地號」之土地為擔保品，向
      台中商業銀行花壇分行申辦抵押借款一千四百萬元供其夫
      梁易烽使用，利息負擔沈重，仍向告訴人借貸，因認被告
      對告訴人有隱瞞事實。惟查被告向告訴人借貸時，其債信
      既尚無不良情形，自不能以事後被告債務多寡，遽認被告
      借款之時即有詐欺之意圖，故上開事證尚不足資為不利被
      告之認定。此外，復查無其他積極證據足資證明被告有上
      開詐欺取財犯行。惟此部分與前開論罪科刑部分，公訴人
      認為係連續犯及牽連犯之關係，均屬裁判上一罪，爰不另
      為無罪之諭知。
五、原審對被告諭罪科刑，固非無見，惟關於被告被訴向告訴人
    劉秀眉詐欺取財部分犯行，並無證據足以證明，原審未予查
    明，而併予論罪，尚有未洽，被告上訴意旨據以指摘原判決
    不當，非全無理由，本院應將原判決撤銷改判。爰審酌被告
    犯罪之動機、目的、手段、犯後已盡力尋求與多位被害人和
    解之途徑進行和解，態度尚佳等一切情節，量處有期徒刑拾
    月。被告前未曾受有期徒刑以上刑之宣告，此有台灣高等法
    院被告前案紀錄表可按。且被告於本院審理中，已與被害人
    劉秀眉成立和解，被害人劉秀眉表示不願再追究對被告刑事
    告訴，此有清償債務和解書可憑。被告受此次刑之宣告後，
    當無再犯之虞，認以暫不執行為適當，並宣告緩刑肆年，以
    勵自新。被告所偽造「陳美麗」「楊金龍」之標單，因未扣
    案，且依一般情況，互助會之標單於各該會標後，即無保存
    之必要，上開「陳美麗」「楊金龍」之標單，應已滅失，故
    不予宣告沒收。
據上論結，應依刑事訴訟法第三百六十九條第一項前段、第三百
六十四條、第二百九十九條第一項前段、刑法第五十六條、第二
百十六條、第二百十條、第二百二十條第一項、第三百三十九條
第一項、第五十五條、第七十四條第一款，罰金罰鍰提高標準條
例第一條，判決如主文。
本案經檢察官辛○○到庭執行職務。
中　　華　　民　　國　　94　　年　　6 　　月　　15　　日
              刑事第九庭    審判長法　官　陳　筱　珮
                                  法　官　康　應　龍
                                  法　官　趙　春　碧
上列正本證明與原本無異。
如不服本判決應於收受送達後十日內向本院提出上訴書狀，其未
敘述上訴之理由者並得於提起上訴後十日內向本院補提理由書（
均須按他造當事人之人數附繕本）。
                                  書記官　胡　美　娟
中　　華　　民　　國　　94　　年　　6 　　月　　16　　日
                                                      Ｉ
